臺灣高等法院民事判決　　　　　　　　100年度上易字第632號
上　訴　人　阮奕岑原名阮李楊.
被上 訴 人　大眾商業銀行股份有限公司
法定代理人　陳建平
訴訟代理人　林文華
　　　　　　蔡弘健
上列當事人間請求返還消費借貸款事件，上訴人對於中華民國
100 年4月29日臺灣板橋地方法院100年度訴字第413號第一審判
決提起上訴，經本院於100年12月13日言詞辯論終結，判決如下
：
    主      文
上訴駁回。
第二審訴訟費用由上訴人負擔。
原判決主文第一項關於命上訴人給付部分減縮為「新臺幣壹佰零
貳萬壹仟陸佰零壹元，及自民國九十五年八月二十二日起至清償
日止，按年息百分之十計算之利息，暨自民國九十五年九月二十
二日起至清償日止，逾期在六個月內者，按上開利率百分之十，
逾期超過六個月以上者，按上開利率百分之二十計算之違約金。
」
    事實及理由
一、按在第二審為訴之變更或追加，非經他造同意，不得為之，
    但減縮應受判決事項之聲明，不在此限，民事訴訟法第446
    條第1項、第255條第1項第3款定有明文。本件被上訴人起訴
    原請求上訴人與原審被告合昱興業有限公司(下稱合昱公司)
    、張睿峰、張瓅勻連帶給付新臺幣(下同)102萬6,601元，及
    自95年2月9日起至清償日止之利息，暨自95年3月10日起至
    清償日止之違約金，嗣於本院審理中減縮為上訴人應給付10
    2萬1,601元，及分別自95年8月22日、95年9月22日起均至清
    償日止之利息、違約金(本院卷84頁反面)，核與上揭規定相
    符，應予准許。
二、被上訴人主張：合昱公司於民國94年5月6日邀張睿峰、張瓅
    勻及上訴人為連帶保證人，向被上訴人借款新臺幣（下同）
    200萬元，約定於95年11月9日清償，利息按年息10%計付，
    如遲延履行時，除仍按上開利率計息外，逾期在6個月以內
    部分，按上開利率10%，逾期超過6個月部分，按上開利率20
    %，加付違約金。惟合昱公司自95年2月9日起即未按期履行
    ，尚欠本金102萬6,601元及其利息與違約金，迭經被上訴人
    催討均不為清償，爰依消費借貸及連帶保證之法律關係求為
    命上訴人與合昱公司、張睿峰、張瓅勻連帶給付102萬6,601
    元，及自95年2月9日起至清償日止，按年息10%計算之利息
    ，暨自95年3月10日起至清償日止，逾期在六個月以內者，
    按上開利率10%，逾期超過六個月者，按上開利率20%計算之
    違約金等語。（原審為被上訴人勝訴之判決）對於上訴人之
    上訴，答辯聲明：上訴駁回。並減縮上開請求金額為102萬
    1,601元，及自95年8月22日起至清償日止，按年息10%計算
    之利息，暨自95年9月22日起至清償日止，逾期在六個月以
    內者，按上開利率10%，逾期超過六個月者，按上開利率20%
    計算之違約金。(合昱公司、張睿峰、張瓅勻均未聲明不服
    ，而上訴人係就其個人有無擔任連帶保證人之事實，提起上
    訴，其效力並不及於合昱公司等3人，合昱公司等3人部分業
    已確定。)
三、上訴人則以：被上訴人承辦人員於借款當時曾詢問上訴人之
    情形，上訴人之配偶即合昱公司負責人張睿峰告知被上訴人
    ，上訴人係越南人，無身分證，故未以上訴人為系爭借款之
    保證人，僅留其資料供參考，另以合昱公司之股東擔任保證
    人。上訴人雖於銀行提供資料上簽名，惟其看不懂中文，不
    知簽名代表何意，被上訴人承辦人員並未告知簽署上開文件
    係擔任保證人等語，資為抗辯。並對原判決聲明不服，提起
    上訴，上訴聲明：(一)原判決關於上訴人部分廢棄。(二)上開廢
    棄部分，被上訴人在第一審之訴及其假執行之聲請均駁回。
四、被上訴人主張合昱公司於94年5月6日向其借款200萬元，約
    定利息按年息10%計付，如遲延履行時，除仍按上開利率計
    息外，逾期在6個月以內部分，按上開利率10%，逾期超過6
    個月部分，按上開利率20%，加付違約金，合昱公司自95年2
    月9日起即未按期清償，尚欠本金102萬1,601元，上訴人為
    合昱公司負責人張睿峰之配偶，於借據之連帶保證欄及本票
    發票人欄簽名等事實，業據其提出借據、授信約定書(原審
    卷5-6頁)、本票及交易明細(本院卷68、79-80頁)為證，並
    為上訴人所不爭執，應堪信為真實。
五、被上訴人主張上訴人為合昱公司前開借款之連帶保證人，應
    與合昱公司就所欠款項本息與違約金負連帶清償之責，為上
    訴人所否認，並以前開情詞置辯。從而，本件爭點厥為上訴
    人於借據上簽名是否有擔任合昱公司連帶保證人之意思？經
    查：
  (一)被上訴人主張上訴人擔任系爭借款之連帶保證人，兩造成立
    連帶保證契約關係乙節，業據其提出借據在卷可稽(原審卷5
    頁)，上訴人自認借據上之簽名為其所簽(原審卷21頁反面、
    本院卷84頁反面)，參以上訴人亦自認於合昱公司簽發還款
    本票上之發票人欄簽名(本院卷65頁)，而被上訴人執該本票
    聲請准予強制執行，經原審另案裁定准予強制執行確定等情
    ，有原審簡易庭96年度票字第8631號民事庭裁定在卷可查(
    本院卷69頁)，並經本院調閱該案卷核閱無訛，被上訴人上
    開主張，堪為足取。
  (二)上訴人辯稱其原為越南國人，被上訴人承辦人員詢問後，留
    其資枓供參考，另以合昱公司之股東擔任連帶保證人，其看
    不懂中文，不知簽名代表何意，被上訴人承辦人員亦未告知
    簽名係擔任連帶保證人云云，並聲請訊問證人即被上訴人辦
    理對保之陳依緹、業務洪久富及上訴人之配偶張睿峰。惟查
    ：
  1.上訴人原為越南國人乙節，固為被上訴人所不爭執，然上訴
    人係於86年12月22日與張睿峰結婚，96年6月11日歸化我國
    籍，有其戶籍謄本在卷可憑(原審卷23頁)，而證人即其配偶
    張睿峰於本院證稱：我在越南做生意的時候認識上訴人，認
    識時上訴人會講中文，但不是很多，回來臺灣後溝通上比較
    深的部分會有困難，基本生活上的溝通沒有困難，生活上溝
    通用中文比較多，結婚後上訴人沒有工作，在家裡帶小孩，
    小孩上幼稚園後在我公司工作，擔任出貨、送貨的工作，這
    是90、91年以後的事等語(本院卷63頁反面至64正面)。可知
    上訴人於越南時即會講中文，來臺灣以後生活上又以中文溝
    通為主，且於90、91年以後即至合昱公司擔任出貨、送貨工
    作，足見其在日常生活上以中文溝通應無問題，而本件其係
    於94年5月5日在借據上簽名，當時其已在合昱公司工作3至4
    年，且「借據」、「借款」、「保證人」等語辭，為日常生
    活上之用語，其義並非艱澀難懂，亦無其他含義，為具一般
    知識經驗者，所能理解，是上訴人辯稱不懂中文，不知簽名
    為何意云云，尚難遽為可採。
  2.證人即被上訴人負責本件對保之陳依緹於本院證稱：我負責
    本件對保，對保時先跟保證人或申貸戶拿證件，如果公司要
    看營利事業登記，個人的話要看身分證及第二證件，如果是
    外籍人士要看護照或居留證，拿到正本後還會跟本人核驗；
    跟外國人對保時，會明確告知是否願意擔任借款保證人，會
    跟保證人說明，核對身分，要證件、印章，並驗證件；外國
    人聽不懂或看不懂通常就不會再進行對保，不會強迫保證人
    對保或簽名，如果有溝通問題的話，會請陪同的承辦人員協
    助或打電話給主管陳報；簽名及蓋章都是在我面前完成的，
    因為見證人欄這個章是我蓋的；借款人及連帶保證人欄都是
    當場親簽的，借據上簽名欄與對保欄是當場簽名完成的等語
    (本院卷40頁反面至42頁正面）。證人即被上訴人招攬本件
    貸款業務之洪久富於本院證稱：本件是我招攬的，是去合昱
    公司對保，是帳務負責對保；需要幾個保證人或房屋抵押，
    是按照徵信批給我們的條件跟客戶說明；本件核貸批示後，
    電話通知客戶說貸款已經下來，銀行承作條件是什麼，當時
    他們主管說比他們往來銀行的條件還不好，掛掉電話後，後
    來才打電話來說願意接受我們的條件；通常帳務不太清楚公
    司的位置，我們是協助帳務，把帳務帶到現場，陳依緹是帳
    務之一，我們業務把帳務帶過去，我們通常就在另外一邊，
    跟他們比較有距離，由帳務去對保，對保的情形不清楚；已
    經沒有印象請上訴人簽名是參考而已等語（本院卷60頁正面
    至62頁反面）。上訴人雖稱辦理貸款為二位先生，並非陳依
    緹云云，惟系爭借據上所載之對保人員確為陳依緹，洪久富
    亦證稱陳依緹為負責對保之帳務人員之一，而陳依緹及洪久
    富現均未受僱於被上訴人，與本件無利害關係，並無偏袒被
    上訴人之虞，況究何人為本件貸款業務？何人負責對保？上
    訴人始終未能陳明，其上開所陳云云，當非足採。本件從陳
    依緹上開證詞可知其對保時會核對身分證件，並詢問被對保
    人是否願意擔任借款保證人，另由證人洪久富之證詞可知貸
    款案件需要幾位保證人等貸款條件，係由被上訴人內部之徵
    信人員審核批示後決定，上訴人為合昱公司負責人張睿峰之
    配偶，被上訴人要求其擔任合昱公司之連帶保證人，亦未悖
    於常情。再觀諸系爭借據上訴人緊接其配偶張睿峰（當時其
    姓名為張存財）旁簽名，其二人對保簽署日同為94年5月5日
    ，顯係同時對保簽名，上訴人又自陳為大學英文系畢業(本
    院卷26頁反面)，當具有一定之知識能力，衡情其配偶當有
    告知並邀其擔任連帶保證人，其若有不明之處，當亦詢其配
    偶以明其義，且果如其所言被上訴人之承辦人員僅係留資料
    供參考，上訴人又何須於借據及本票上簽名？是上訴人辯稱
    被上訴人承辦人員要求其簽名，僅係留資料，不知簽名為擔
    任連帶保證人云云，並非可採。
  3.證人即上訴人之配偶張睿峰雖於本院證稱：我們提供保證人
    ，他們(即被上訴人)來對保，但對保跟留上訴人資料不是同
    一天，他們對保完回去後隔了幾天，又回來跟我說要留我太
    太的資料；留的資料是居留證，當時我身上有上訴人的資料
    ，就影印給他，銀行什麼時候跟上訴人簽的，我沒有印象；
    上訴人簽本票時我不在場，不知道；我有跟上訴人說銀行要
    留資料，沒有跟上訴人說要當保證人云云(本院卷63頁正面
    及反面）。然張睿峰為合昱公司負責人，並與上訴人同日對
    保簽名，已如前述，其既為負責人，被上訴人要求系爭貸款
    應有幾位保證人，尚難諉為不知，又本件合昱公司、張睿峰
    及上訴人之對保地點為合昱公司，為兩造所不爭執，張睿峰
    證稱對保與留上訴人資料不是同一天，上訴人何時在借據上
    簽名，沒有印象，未告知上訴人要當保證人云云，與常情不
    符，且有偏頗上訴人之虞，並非可採。上訴人另辯稱其未收
    到原審96年度票字第8631號裁定云云，惟該裁定已合法送達
    上訴人、張睿峰及合昱公司，有送達證書附於上開案卷可按
    ，上訴人自承婚後均與張睿峰同住（本院卷65頁正面)，張
    睿峰果未邀上訴人擔任連帶保證人及發票人，當會告知上訴
    人，使其主張權利，惟該裁定送達後並無任何人聲明不服，
    已告確定，是其辯稱未收到本票云云，亦非可採。
  (三)本件合昱公司尚欠被上訴人借款本金102萬1,601元及自95年
    8月22日起之利息，並應自95年9月22日起加計違約金，有被
    上訴人提出之交易明細在卷足查(本院卷79-80頁)。從而，
    被上訴人依連帶保證契約關係，請求上訴人與合昱公司連帶
    給付上開借款本金、利息與違約金，即屬有據。
六、綜上所述，被上訴人主張上訴人為合昱公司之連帶保證人為
    可採，上訴人所辯不知簽名為擔任連帶保證人，並無可取。
    從而，被上訴人本於連帶保證契約關係，請求上訴人與合昱
    公司、張睿峰、張瓅勻連帶給付欠款及其利息與違約金，為
    有理由，應予准許。原審判命上訴人給付，並依兩造之聲請
    ，為附條件准、免假執行之宣告，核無不合。上訴意旨指摘
    原判決不當，求予廢棄改判，為無理由，應駁回其上訴，並
    依被上訴人減縮後之聲明，判決主文第3項所示。
七、本件事證已明，兩造其餘攻擊防禦方法及未經援用之證據，
    經審酌後，認均與前開結論不生影響，爰不予一一論述，併
    此敘明。
八、據上論結，本件上訴為無理由，依民事訴訟法第449條第1項
    、第78條，判決如主文。
中    華    民    國   100    年    12    月    27    日
                    民事第六庭
                        審判長法  官  蔡燉
                              法  官  周美雲
                              法  官  劉坤典
正本係照原本作成。
不得上訴。
中    華    民    國   100    年    12    月    27    日
                              書記官  劉育妃